最高法院民事判決　　　　　　　　　　　　　　　八十六年度台上字第二八○二號
　　上　訴　人　甲○○
　　被 上訴 人　乙○○
右當事人間請求履行契約事件，上訴人對於中華民國八十五年八月六日台灣高等法院
第二審更審判決（八十四年度上更(一)字第三四二號），提起上訴，本院判決如左：
    主  文
上訴駁回。
第三審訴訟費用由上訴人負擔。
    理  由
本件上訴人主張：被上訴人於民國六十八年間，將其所有坐落新竹縣峨眉鄉○○段六
寮小段三三七地號面積○‧○七一四公頃土地及同段第三三七之二地號面積○‧一三
六九公頃土地（下稱系爭土地）二筆，以新台幣（下同）九萬元出售與伊，因伊無自
耕能力，乃口頭約定俟伊覓得有自耕能力之第三人時，被上訴人即無條件移轉所有權
登記於該第三人，並由伊先支付價金八萬元，尾款一萬元於伊尋得第三人時再為給付
。詎伊於八十一年十月五日，就系爭土地，以四十五萬元賣於有自耕能力之第三人劉
興華，且伊與劉興華訂立系爭土地買賣合約書，係由被上訴人以「見證人」身分到場
「同意杜賣」，被上訴人並受領伊給付之尾款一萬元及加給四萬元，嗣後被上訴人竟
拒絕辦理移轉登記予劉興華等情，爰依據買賣法律關係，求為命被上訴人將系爭土地
所有權移轉登記予劉興華之判決。
被上訴人則以：兩造間並未訂立系爭土地買賣契約，伊因受上訴人詐騙，始在上訴人
與第三人劉興華簽立之買賣契約上簽名同意杜賣。事後已撤銷該受詐欺所為之意思表
示，上訴人不得再為請求等語，資為抗辯。
原審依審理之結果，以：查上訴人陳述兩造間之系爭買賣，曾立有契約書（現已遺失
），該契約書由證人江金菊書寫，並以江金菊之名義向被上訴人買受等情（上字卷一
二六頁背面）。證人江金菊亦證稱「……是甲○○拿八萬元要我先生葉文彬幫他買地
，是我和葉文彬一起去向乙○○買地，買賣契約書是寫我的名字沒有錯，確實有代甲
○○買地」、「讓渡書（指兩造間土地買賣契約書）是交給張先生（指上訴人，下同
），權狀交給何人我不知道，且去年張先生有告訴我讓渡書掉了（指遺失）」、「（
上訴人為何以江金菊名義買受系爭土地）因為我有自耕農身分，而張先生沒有……」
、「是以我的名義代甲○○買的」云云（上字卷一三一、一三二頁），上訴人對於江
金菊上開證詞復不爭執，且陳述「甲○○只是借江金菊之名義簽訂契約書」（上字卷
一三二頁），顯見證人江金菊證明係由上訴人出資以江金菊名義向被上訴人買受系爭
土地，惟此與上訴人起訴主張其為系爭買賣契約之當事人，已有不符。另證人葉文彬
（即江金菊之夫），於第一審法院八十二年十月二十九日言詞辯論期日證稱：「兩造
買賣土地是先付八萬元，另外一萬元是說有找到有自耕能力的人時再付，當時系爭土
地上，就有房子，房子是甲○○在住」、「甲○○拿八萬元給我去付錢時，甲○○有
寫一張條子給我，我把八萬元以及字條一起給被告（指被上訴人），並同時稱一萬元
待找到自耕能力的人時再給付。」云云（一審卷四九頁），核與其妻江金菊所證內容
不符，已難採信。且證人葉文彬於八十二年八月三十一日之言詞辯論期日第一次作證
時，係證稱「於十四年前，甲○○有向乙○○買土地，是我拿錢到乙○○家的，買土
地價金是九萬元，扣一萬元做為辦理過戶後再給，所以只有給八萬元。在我拿錢去的
時候有寫字據，內容是寫買土地款，我還把字據拿給甲○○，當時甲○○是煤礦負責
人，我替他做工，買賣價款我很清楚，因為甲○○有一棟房子在系爭土地上，每年都
要繳租金很麻煩，我講何不把土地賣與甲○○，才有買賣土地之事」等語（一審卷二
六頁），與其前開八十二年十月二十九日所述，亦不相同。況證人江金菊為葉文彬之
妻，江金菊自承為有自耕能力之人，如上訴人確需找一位有自耕能力之人，江金菊已
屬適當人選，何必如上訴人主張，遲至近十五後始覓得有自耕能力之第三人劉興華？
此外，葉文彬亦證稱其向被上訴人所取得之系爭土地之所有權狀係交付與訴外人陳瑞
文（上字卷五五頁），而系爭土地所有權狀確係由陳瑞文保管，為上訴人所承認（上
字卷五六頁），亦經證人陳瑞文證述在卷（上字卷五五頁）。另證人陳瑞文及證人即
代書羅葉煌均證述，因陳瑞文無自耕能力無法辦理系爭土地過戶，而將土地所有權狀
返還被上訴人（上字卷五五、五七、五八頁）。葉文彬夫妻如係受上訴人委託向被上
訴人購買系爭土地，焉有將其取得之系爭土地所有權狀交付陳瑞文，再由陳瑞文交付
與代書辦理過戶之理？況且，於八十一年十月間受託書寫上訴人與第三人劉興華間所
訂不動產買賣合約書（簡字卷十六、十七頁）之代書劉昭德又結證：「甲○○只說他
要買土地，甲○○並說此土地為第二次買賣契約，並說要原契約當事人來辦理移轉。
」、「乙○○說第一次買賣的當事人要出來，還要帶印鑑來辦理手續，第一次買賣賣
給何人我不知道，不過他們有說第一次的買受人一定要出面，契約書及印鑑也要拿出
來辦理手續，當天他們有表示第一次買賣並不是賣給甲○○。」、「甲○○有說有連
絡好以前的買主了。結果在寫好契約書後三方面的人都沒有來找過我」云云（上字卷
一二五、一二六頁）。系爭土地苟確如葉文彬夫妻所證，係由上訴人出資委託該二人
向被上訴人買受，在上訴人轉賣於第三人劉興華而委託代書劉昭德書寫上述合約書時
，何不直接向第三人劉興華表明並記載於該合約書上，反稱第一次非賣給上訴人，已
由上訴人聯絡好以前之買受人？證人葉文彬夫妻上揭所述證詞，顯係附和上訴人之言
，不足採信。至於上訴人所提出之其與第三人劉興華之不動產買賣合約書，僅能證明
上訴人與第三人劉興華間有訂約事實，且因上訴人係以兩造間之買賣契約為請求，縱
然被上訴人在該上訴人與第三人劉興華間之買賣契約，同意移轉系爭土地與第三人劉
興華，亦與本件之法律關係無關。上訴人既不能證明其係向被上訴人買受系爭土地之
人，上訴人本於兩造之買賣關係，請求被上訴人將系爭土地所有權移轉登記與第三人
劉興華，為無理由，不應准許。爰將第一審所為上訴人勝訴之判決廢棄，改判駁回其
在第一審之訴，經核於法並無違背。上訴論旨，就原審取捨證據、認定事實之職權行
使，及其餘贅述之理由，指摘原判決不當，求予廢棄，非有理由。
據上論結，本件上訴為無理由。依民事訴訟法第四百八十一條、第四百四十九條第一
項、第七十八條，判決如主文。
中      華      民      國    八十六    年      九      月      五      日
                              最高法院民事第二庭
                                  審判長法官  曾  桂  香
                                        法官  劉  延  村
                                        法官  徐  璧  湖
                                        法官  劉  福  聲
                                        法官  李  彥  文
      右正本證明與原本無異
                                              書  記  官
中      華      民      國    八十六    年      九      月     十八     日
